【裁判字號】    95,訴,47
【裁判日期】    951107
【裁判案由】    侵權行為損害賠償
【裁判全文】
臺灣高等法院民事判決                    95年度訴字第47號
原      告  丙○○
            乙○○
訴訟代理人  陳鄭權律師
            黃勃叡律師
被      告  甲○○
訴訟代理人  方文君律師
            杜英達律師
上  一  人
複代  理人  丁○○
上列當事人間侵權行為損害賠償刑事附帶民事訴訟事件，經本院
刑事庭移送前來，本院於中華民國95年10月24日言詞辯論終結，
判決如下：
    主      文
原告之訴駁回。
訴訟費用由原告丙○○負擔六分之一，餘由原告乙○○負擔。
    事實及理由
壹、程序部分：
一、按訴狀送達後，原告不得將原訴變更或追加他訴；但擴張或
    減縮應受判決事項之聲明者，不在此限，民事訴訟法第 255
    條第1項第3款定有明文。
二、本件原告丙○○請求被告給付新台幣（下同）70萬元，嗣聲
    明請求被告給付40萬元（附民卷第 2頁、本院卷第16頁），
    核屬減縮應受判決事項之聲明，依據上開規定，應予准許。
貳、實體部分：
一、本件原告等起訴主張：
(一)、被告於民國（下同）93年2月26日下午4時許，在台北縣泰山
    鄉○○路友人處飲酒後，已無法安全駕駛動力交通工具之狀
    態下，猶於同日下午4時15分許，駕駛車號GN8-681號之重型
    機車沿台北縣新莊市○○○路往化成路方向行駛，於同日晚
    上 7時40分許，行經中原東路51號前，本應注意車前狀況，
    並隨時採取必要之安全措施，以防範危險事故之發生，而依
    當時之情況，並無不能注意之情事，竟疏未注意前方人車動
    態，而擦撞當時行經該處之路人林南辰，致林南辰左後頭部
    倒地後受有左頂顳部頭皮挫傷、左頂枕骨線狀骨折、硬膜下
    出血及兩側額葉底部挫傷等傷害，於送醫前即不治死亡。
(二)、原告丙○○為林南辰之弟，林南辰逝世後，其為林南辰辦理
    喪葬事宜，計支出喪葬費40萬元。原告乙○○則為林南辰之
    繼母，自原告乙○○之配偶林保家（即林南辰之父）於73年
    2 月17日死亡後，林南辰即繼為家長，負責養育原告乙○○
    ，故原告乙○○自得請求被告賠償扶養費用，而林南辰死亡
    時為56歲，依內政部統計處編印之「中華民國93年台閩地區
    簡易生命表」所載，仍有 26.19年之平均餘命，另依93年家
    庭收支調查報告所示， 台灣地區家庭支出合計為876,064元
    ，依每戶3.5人計算，合計每人每年支出為250,304元，而原
    告乙○○尚有4名子女，林南辰之扶養義務應為1/5，依霍夫
    曼計算法扣除中間利息再除以5，為912,165元，原告等自可
    依民法第 192條第1項、第2項之規定，請求上開殯葬費、扶
    養費用；又林南辰死亡後，原告乙○○每思及此，痛不欲生
    ，白髮人送黑髮人心中哀痛餘恆，自可依民法第 194條之規
    定，請求精神慰撫金100萬元 。爰聲明：(一)被告應給付原告
    丙○○40萬元，及自起訴狀繕本送達之翌日起至清償日止，
    按年息5% 計算之利息。(二)被告應給付原告乙○○1,912,165
    元，及自起訴狀繕本送達之翌日起至清償日止，按年息5%計
    算之利息。
二、被告則以：
(一)、本件車禍發生後，原告丙○○已於93年 2月29日至警局製作
    筆錄，並於同年3月2日至台灣板橋地方法院檢察署應訊，其
    當時即已知悉被告為加害人，然原告丙○○遲至95年 4月18
    日始提起本件訴訟，已逾 2年之請求權時效，是其請求為無
    理由。
(二)、原告乙○○為林南辰之繼母，並非血親關係，又林南辰與原
    告乙○○素來不睦，於父親林保家逝世後，即離家出走，而
    淪為遊民，並一度經家人聲請法院為死亡宣告，是林南辰並
    無與原告乙○○共同生活之事實，亦非原告乙○○之家長，
    對原告乙○○並不負有法定扶養之義務，原告乙○○自不得
    依民法第192條第2項之規定，請求給付扶養費。另原告乙○
    ○並非林南辰之生母，與民法第 194條請求精神慰撫金規定
    之要件不符，其亦不得依該規定，請求精神慰撫金等語，資
    為抗辯。並聲明：原告之訴駁回。
三、兩造不爭執之事項：(一)被告於93年2月26日晚上7時40分許，
    駕駛GN8 -681號重型機車行經台北縣新莊市○○路51號前，
    因疏未注意車前狀況而擦撞林南辰，致林南辰受創死亡。(二)
    被告因本件事故涉犯過失致死罪嫌，經法院判刑確定。(三)原
    告丙○○為林南辰之胞弟，乙○○則為林南辰之繼母。
四、本件原告等主張：被告於93年2月26日晚上7時40分許，駕駛
    GN 8-681號之重型機車行經台北縣新莊市○○○路51號前，
    疏未注意車前狀況而擦撞林南辰，致林南辰受創死亡。原告
    丙○○為林南辰之弟，為林南辰辦理喪葬事宜，支出喪葬費
    40萬元，自可請求被告賠償。另原告乙○○為林南辰之繼母
    ，而林南辰自原告乙○○之配偶林保家於73年 2月17日死亡
    後，即繼為家長，負責養育原告乙○○，故原告自可請求被
    告賠償912,165元之扶養費用 ，又林南辰死亡後，原告乙○
    ○每思及此，痛不欲生，白髮人送黑髮人心中哀痛餘恆，其
    亦可請求精神慰撫金100萬元 ，為此依侵權行為之法律關係
    ，請求被告賠償原告丙○○40萬元本息、賠償原告乙○○1,
    912,165元本息 。然此為被告所否認，並以上開情詞置辯，
    是本件應審酌者厥為：(一)本件原告丙○○請求權有無罹於時
    效？被告得否拒絕賠償？(二)原告乙○○之請求，是否有理由
    ？茲分述如下：
(一)、本件原告丙○○請求權有無罹於時效？被告得否拒絕賠償？
(1)、按因侵權行為所生之損害賠償請求權，自請求權人知有損害
    及賠償義務人時起， 2年間不行使而消滅，民法第197條第1
    項前段定有明文。又關於侵權行為損害賠償請求權之消滅時
    效，應以請求權人實際知悉損害賠償及賠償義務人時起算，
    非以知悉賠償義務人因侵權行為所構成之犯罪行為經檢察官
    起訴或法院判決有罪為準（最高法院72年台上字第 738號判
    例可資參照）。
(2)、經查，本件事故發生後，警方即依目擊證人蕭鳳槙之指證查
    獲被告係肇事之人，並於93年 2月29日通知原告丙○○至台
    北市中興醫院指認死者為林南辰無誤，當時警方即已將本件
    車禍事故肇事者係被告之事實告知原告丙○○，此觀之原告
    丙○○於93年 2月29日警訊筆錄所稱：「經警方告知我才知
    道與林南辰發生事故之重機車駕駛人是甲○○（即被告）…
    」等語即明（相驗卷第59頁）；於同年3月2日檢察官通知原
    告丙○○、被告甲○○到場應訊，檢察官甚且當場諭知原告
    丙○○是否提出告訴等情，亦有檢察官訊問筆錄可參（相驗
    卷92年3月2日筆錄），可見原告丙○○至遲應於92年3月2日
    即已知悉肇事者即本件侵權行為加害人為被告本人，故侵權
    行為請求權之 2年時效最遲應自此時起算，惟原告丙○○遲
    至95年 4月18日始提起本件訴訟，此有刑事附帶民事起訴狀
    可參（附民卷第1頁），顯逾2年請求權時效。至原告丙○○
    雖主張因被告在偵審中一直否認犯罪，直到法院判處被告有
    罪之後才知悉被告係侵權行為之加害人云云。惟如前所述，
    侵權行為請求權時效之起算點，係以請求權人實際知悉損害
    賠償及賠償義務人時起算，此與被告否認犯罪為其刑事訴訟
    上之權利，兩者並不衝突，原告丙○○既自檢警得知被告係
    侵權行為之加害人，自應以此計算時效之起算點，是其主張
    因被告於偵審程序中否認犯罪，故應以法院判決有罪時為認
    定請求權時效之起算點，即有誤會，洵不足採。從而，被告
    抗辯原告丙○○之損害賠償請求權已經消滅時效，其得拒絕
    賠償，應屬可採。被告既以時效消滅為由拒絕賠償，則原告
    丙○○之請求，即屬無據，應予駁回。
(二)、原告乙○○之請求，是否有理由？
(甲)、民法第192條第2項部分：
(1)、按被害人對於第3人負法定扶養義務者，加害人對於該第3人
    亦應負損害賠償責任，民法第192條第2項定有明文。
(2)、本件原告乙○○主張：伊雖非林南辰之血親，但伊之配偶林
    保家於73年間死亡後，林南辰即繼為家長，與伊共同生活，
    負責養育伊，故伊自可請求被告賠償912,165元 之扶養費用
    云云。
(3)、按稱家者，謂以永久共同生活為目的而同居之親屬，民法第
    1122條定有明文；又按民法第1114條第 4款所謂家屬，係指
    永久共同生活為目的而與家長同居一家者而言，其身分因與
    家長同居一家而發生，因由家分離而消滅，徵諸民法第1112
    條、第1123條規定，至為明顯；又稱家者，謂以永久共同生
    活為目的而同居之親屬，民法第1122條定有明文，而設籍僅
    為行政上管理措施，與家之概念有異。凡以永久共同生活為
    目的而同居之親屬團體，縱非設籍同一處所，仍難謂非一家
    ；反之，數人雖設籍於同一處所，若非以永久共同生活為目
    的而同居之親屬，仍不得謂之一家（最高法院28上字第1514
    號判例、87年台上字第1096號判決意旨可資參照）。
(4)、經查，原告乙○○係被害人林南辰之繼母，為兩造所不爭執
    ，被害人林南辰與家人相處不睦，於其父親林保家逝世後，
    遂離家出走，而淪為遊民等情，業經原告丙○○於警訊時陳
    稱：「林南辰係遊民無業，與家人處不來，父親過逝即離家
    ，80年戶口普查查不到，乃報失蹤人口，之後聲請死亡宣告
    ，他能適應流浪生活，因90年間我帶他回家想要安置他，但
    他執意要過流浪生活，所以又送他回原來發現他的地方等語
    明確（相驗卷第64頁正反面）。又本件事故後，警方曾訪查
    事故附近民眾，據當地民眾劉俊鴻、莊廣文、林秋碧、呂寶
    蓮等人指稱：該遊民（即林南辰）常在化成路一帶出入，呂
    寶蓮更稱該遊民只有 3隻小狗作伴等語，此有訪紀錄表在卷
    可稽（相驗卷第44頁─第48頁），且林南辰亦曾經台灣桃園
    地方法院以89年度亡字第43號判決宣告死亡，此有林南辰戶
    籍謄本在卷可稽（本院卷第41頁）。綜上事證，應可認定林
    南辰早於73年間即離家出走且淪為遊民等事實，已無疑義。
    本件林南辰即已離家多年，淪為遊民，其家人復以其生死不
    明而向法院聲請死亡宣告，則林南辰豈有可能擔任家長且扶
    養原告乙○○之事實！況據原告等提出之戶籍謄本所載，原
    告乙○○即係戶長，有其戶籍謄本在卷可稽（本院卷第30頁
    ），則原告乙○○主張林南辰為家長云云，尤屬無據。綜上
    所述，不論從形式上或實質上認定，皆可證明被害人林南辰
    與原告乙○○並無共同生活之事實，亦無家長家屬之關係，
    自無法定扶養義務，是原告乙○○依民法第192條第2項之規
    定，請求給付扶養費，自屬無據，應予駁回。
(乙)、精神慰撫金部分：
(1)、本件原告乙○○主張：伊係林南辰之繼母，自得依民法第19
    4條規定 ，請求被告賠償精神慰撫金云云。又縱認不能直接
    適用該規定，請求損害賠償，然伊與林南辰之間確存有母子
    間之情感與依賴性，與親生母子間早已無異，因被告之行為
    ，致伊痛失愛子及家中經濟支柱，是伊亦可類推適用民法第
    194條之規定，請求被告賠償精神慰撫金云云。
(2)、惟按「父所娶之後妻舊律雖稱為繼母，而在民法上則不認為
    有母與子女之關係，民法第1086條所稱之母，自不包括繼母
    在內。」、「父所娶之後妻為父之配偶，而非己身所從出之
    血親。故在舊律雖稱為繼母，而在民法上則為直系姻親而非
    血親。」（最高法院32年上字第5532號判例、28年上字第24
    00號判例參照）。依上開說明，繼母係屬姻親關係與生母係
    直系血親關係，兩者間仍有不同，參酌上開判例意旨，民法
    第 194條所稱之母，應不包括繼母在內，是原告乙○○主張
    其可直接適用該規定，請求精神慰撫金云云，於法不合，不
    應准許。
(3)、次按類推適用，係就法律未規定之事項，比附援引與其性質
    相類似之規定，加以適用，亦基於平等原則及社會通念以填
    補法律漏洞之方法，倘無法律漏洞，自不生類推適用而補充
    之問題。又所謂之法律漏洞，乃指違反法律規範計劃、意旨
    的不完整性，法律所未規定者，並非當然構成法律漏洞，端
    視其是否違反規範意旨、計劃及立法者之是否有意沉默而定
    （最高法院93年台上字第1718號判決意旨參照）。
(4)、查民法第 194條固規定：不法侵害他人致死者，被害人之父
    、母、子、女及配偶，雖非財產上之損害，亦得請賠償相當
    之金額。惟無論就單純之文義解釋抑或法律體系而言，生母
    與繼母本屬不同之概念，且本條之規範意旨乃在於侵害他人
    生命時，對於與被害人具有一定血緣關係者或關係密切之配
    偶所受精神上痛苦之賠償問題，除此之外，與死者不具特定
    血緣關係者，則予以排除，以明確界定賠償之範圍，以免不
    具特定血緣人假藉其與死者有一定之關係，例如義母、乾媽
    等社會習用之關係加以求償，可見除上開具有特定血緣關係
    者及配偶外，其餘之人並無是項請求權，乃立法者有意之省
    略，並非有何法律漏洞，難認有類推適用予以補充之必要性
    ，且惟有依上開之解釋始符合一般社會通念，並不違反平等
    則，否則具直接血緣之祖孫及情同手足之兄弟尚不得依本法
    求償，如與死者並無任何血緣之繼母（後母）得行使此請求
    權，顯非事理之平，至為灼然。是原告乙○○主張其雖非林
    南辰之生母仍得類推適用民法第 194條之規定，請求被告賠
    償精神慰撫金云云，於法有違，不應准許。
五、綜上所述，本件原告等雖依侵權行為之法律關係，請求被告
    給付原告丙○○40萬元、給付原告乙○○1,912,165元 本息
    。然原告乙○○並無實體法上之權利；另原告丙○○之請求
    權已罹於時效，被告復為時效消滅之抗辯，自可拒絕賠償；
    從而，原告等請求被告給付上開金額，於法尚非有據，應予
    駁回。
六、兩造其餘之攻擊防禦方法暨聲明所用之證據，核與本件判決
    之結果均不生影響，已無再予論述之必要，併此敘明。
七、據上論結：本件原告之訴為無理由，依民事訴訟法第78條，
    判決如主文。
中    華    民    國    95    年    11    月    7     日
                    民事第十五庭
                        審判長法  官  許文章
                              法  官  李媛媛
                              法  官  黃國永
正本係照原本作成。
如不服本判決，應於收受送達後20日內向本院提出上訴書狀，其
未表明上訴理由者，應於提出上訴後20日內向本院補提理由書狀
（均須按他造當事人之人數附繕本）上訴時應提出委任律師或具
有律師資格之人之委任狀；委任有律師資格者，另應附具律師資
格證書及釋明委任人與受任人有民事訴訟法第 466條之1第1項但
書或第2項（詳附註）所定關係之釋明文書影本。
中    華    民    國    95    年    11    月    9     日
                              書記官  葉國乾
附註：
民事訴訟法第466條之1（第1項、第2項）：
對於第二審判決上訴，上訴人應委任律師為訴訟代理人。但上訴
人或其他法定代理人具有律師資格者，不在此限。
上訴人之配偶、三親等內之血親、二親等內之姻親，或上訴人為
法人、中央或地方機關時，其所屬專任人員具有律師資格並經法
院認為適當者，亦得為第三審訴訟代理人。


司法院資訊處製作；財團法人民間司法改革基金會備份。
